臺北高等行政法院簡易判決　　　　　　　　　　　　　九十三年度簡字第一七四號
　　　　　　　　　　　　　　　.
　　原　　　告　統一生活事業股份有限公司
　　代　表　人　甲○○
　　訴訟代理人　乙○○
　　被　　　告　臺北市政府衛生局
　　代　表　人　張珩（局長）
　　訴訟代理人　丙○○
右當事人間因食品衛生管理法事件，原告不服台北市政府中華民國九十二年八月十四
日府訴字第○九二一六九五六四○○號訴願決定，提起行政訴訟。本院判決如左：
　　主  文
原告之訴駁回。
訴訟費用由原告負擔。
　　事  實
一、事實概要：原告印製「康是美」民國（下同）九十二年二月十七日至三月二日購
    物商品廣告手冊（下稱系爭手冊），於第十五頁刊登銷售「統一活力寶典極品深
    海魚油」等「我的健康對策」系列產品，其廣告內容載有產品圖片及廣告詞句，
    涉及醫療效能宣傳或廣告之情形，經彰化縣衛生局所屬志工反映並於同年二月二
    十七日彰衛食字第○○○九二一一一三四號函送被告查處，經九十二年三月十三
    日北市衛七字第○九二三一一○六○○○號函請臺北市大安區衛生所查證，經該
    所於九十二年三月二十一日對原告委任之代理人黃億華進行訪談製作調查紀錄，
    並以九十二年三月二十一日北市安衛二字第○九二三○一八七六○○號函檢附前
    揭談話紀錄及相關資料報請被告核處。經被告核認前開宣傳廣告涉及醫療效能宣
    傳或廣告之情形，違反食品衛生管理法第十九條第二項規定，乃依同法第三十二
    條第一項規定，以九十二年四月一日北市衛七字第○九二三一五八三九○○號行
    政處分書（下稱原處分）處以原告新臺幣（下同）二十萬元罰鍰。原告不服，提
    起訴願，嗣經臺北市政府訴願決定駁回，遂提起本件行政訴訟。
二、兩造聲明：
  (一)原告聲明求為判決：
  　1.訴願決定、原處分均撤銷。
　　2.訴訟費用由被告負擔。
　(二)被告聲明求為判決：如主文所示。
三、兩造之爭點：
    系爭手冊第十五頁是否屬為醫療效能之廣告？
  (一)原告主張之理由：
    1.按「食品不得為醫療效能之標示、宣傳或廣告」固為食品衛生管理法第十九條
      第二項所明文規定，惟原告系爭購物商品廣告手冊內容中，並非全屬特價商品
      書，況此次遭罰之系爭部分，乃係原告為善盡良好社會公民之責任，特別自費
      印刊維持人體身心健康之相關資訊以提供消費者最完善之康健資訊之一部分，
      其中系爭文章內容完全並未提到任何商品或其價格，與系爭購物商品廣告手冊
      之他頁訴求商品特價之廣宣相較，益加明顯表示該康健資訊之報導非屬標示、
      宣傳或廣告之列，豈料被告竟以整本購物商品廣告手冊皆屬廣告為由而逕行處
      罰，誠令人遺憾。
    2.又食品衛生管理法第二條規定：「所稱食品者，係指供人飲食或咀嚼之物品及
      其原料」，而原告系爭遭罰之該文字說明部分，並非係指插圖商品（食品）之
　　　說明，其僅係提供消費者健康資訊而已，如：魚肝油、膳食纖維、維他命Ｃ˙
　　　˙˙等之成分、內容與用法等之注意事項為何？倘若原告欲為該等商品（食品
　　　）之標示、宣傳或廣告者，又為何不將其等價格、包裝、重量與零售處點等資
　　　訊予以充分揭露？是被告以違反食品衛生管理法第十九條第二項規定為由，復
　　　依同法第三十二條第一項之規定處罰鍰二十萬元，實難令人信服。
　3.退萬步言，縱使該等系爭部分真屬標示、宣傳或廣告者，行政院衛生署八十八
　　　年七月三十一日衛署食字第八八○三七七三五號公告之「食品廣告標示詞涉及
　　　虛偽、誇張或醫療效能之認定表」，依其法律性質而言，應係屬行政命令無誤
　　　，其等規定僅係例示「涉及」醫藥效能而已，是否真屬醫療效能之標示、宣傳
　　　或廣告者？則應以具體實際狀況加以認定始為合法！且食品衛生管理法第十九
　　　條第二項僅規定：「食品不得為醫療效能之標示、宣傳或廣告」，而非規定「
　　　食品不得為涉及醫療效能之標示、宣傳或廣告」，倘若真依被告於訴願決定書
　　　之見解，凡只要違反該表規定而即屬違反食品衛生管理法第十九條第二項之規
　　　定者，則屬行政命令增加法律所無之限制，此即與行政法之「法律保留原則」
　　　相悖而屬違憲之範疇！
　(二)被告主張之理由：
    1.按食品衛生管理法第九條規定：「本法所稱主管機關︰在中央為行政院衛生署
      ；在直轄巿為直轄巿政府；在縣（巿）為縣（巿）政府。」第十九條第一項、
      第二項規定：「對於食品、食品添加物或食品用洗潔劑所為之標示、宣傳或廣
      告，不得有不實、誇張或易生誤解之情形。」「食品不得為醫療效能之標示、
      宣傳或廣告。」第三十二條第一項規定：「違反第十九條第一項規定者，處新
      臺幣三萬元以上十五萬元以下罰鍰，違反同條第二項規定者，處新臺幣二十萬
      元以上一百萬元以下罰鍰；一年內再次違反者，並得廢止其營業或工廠登記證
      照；對其違規廣告，並得按次連續處罰至其停止刊播為止。」行政院衛生署八
      十八年七月三十一日衛署食字第八八○三七七三五號公告：「食品廣告標示詞
      句涉及虛偽、誇張或醫藥效能之認定表：一、詞句涉及醫藥效能：宣稱預防、
      改善、減輕、診斷或治療疾病或特定生理情形˙˙˙宣稱產品對疾病及疾病症
      候群或症狀有效˙˙˙涉及中藥材之效能者˙˙˙二、詞句未涉及醫藥效能但
      涉及虛偽誇張或易生誤解：涉及生理功能者˙˙˙」臺北市政府九十年六月二
      十六日府衛秘字第九○○六三六○七○○號公告修正處理違反各項醫療衛生法
      規統一裁罰基準˙˙˙二、違反˙˙˙食品衛生管理法˙˙˙統一裁罰基準如
      下˙˙˙(八)處理違反食品衛生管理法統一裁罰基準表：
      (1)第十九項：「食品不得為醫療效能之標示、宣傳或廣告。」
      (2)法規依據：食品衛生管理法第十九條第二項、第三十二條。
      (3)法定罰鍰額度或其他處罰：處新臺幣二十萬元以上一百萬以下罰鍰；一年內
        再次違反者，並得吊銷（廢止）其營業或工廠登記證照；對其違規廣告，並
        得按次連續處罰至其停止刊播為止。
      (4)統一裁罰基準：
      　裁罰標準：第一次處罰鍰二十萬元，第二次處罰鍰四十萬元，第三次處罰
　　　　　鍰一百萬元。
　　　　一年內再次違反者，並吊銷（廢止）其營業或工廠登記證照；對其違規廣
　　　　　告，並得按次連續處罰至其停止刊播為止。
      (5)裁罰對象：違法行為人。
      九十年八月二十三日府秘二字第九○一○七九八一○○號公告：「主旨：公告
      本府主管業務委任事項，並自九十年九月一日起生效。依據：一、行政程序法
      第十五條。二、臺北市政府組織自治條例第二條第二項。公告事項˙˙˙六、
      本府將下列業務委任本府衛生局，以該局名義執行之˙˙˙(七)食品衛生管理法
      中有關本府權限事項。˙˙˙」
    2.卷查原告於「康是美」購物商品廣告手冊第十五頁刊登如事實欄所述之廣告內
      容，此有系爭購物商品廣告手冊、彰化縣衛生局九十二年二月二十七日彰衛食
      字第○九二一○○一一三四號函、臺北市大安區衛生所九十二年三月二十一日
      訪談原告代理人黃億華之調查紀錄各乙份附卷可稽，又系爭產品僅係食品，其
      所得使用之詞句於前揭行政院衛生署八十八年七月三十一日衛署食字第八八○
      三七七三五號公告已有例句，且觀之上述廣告詞句及圖片，其整體所傳達之訊
      息，已足使消費者誤認系爭產品具有其所述功效，依首揭行政院衛生署八十八
      年七月三十一日衛署食字第八八○三七七三五號公告意旨，已涉及醫療效能宣
      傳或廣告之情形，是其違規事證明確，足以認定。
    3.至原告主張系爭廣告係健康資訊，其文章內容並未提到任何商品及其價格等相
      關資訊，並非宣傳廣告乙節。經查系爭廣告文字雖未提及特定之商品名稱，惟
      其每段文字旁均附有搭配文字內容之特定商品圖片（例如：統一活力寶典極品
      深海魚油、愛喜維他命Ｃ、統一活力寶典蜂膠等），且系爭廣告係「康是美」
      購物商品廣告手冊之一部分，該手冊之封面印有康是美之客戶服務申訴專線電
      話及公司網址，故系爭廣告所載內容已足使有意購買該系列商品或進一步諮詢
      之消費者，藉由去電洽詢獲知購買該系列商品之相關資訊，以達到系爭廣告宣
      傳及促銷之效果。若謂食品廣告文字未載明特定食品品牌名稱及價格等相關資
      訊，而刊登涉及醫療效能之內容即不該當前揭食品衛生管理法第十九條第二項
      規定之構成要件，則食品廠商即可以引據敘明某類營養素或食品具備之特定功
      效甚至醫療效能之內容，再用留下服務專線電話，甚或提供贈品之方式，誘引
      消費者去電購買，以規避食品衛生管理法對食品廣告之規範，則顯與前揭食品
      衛生管理法第十九條規定之立法意旨有違，是行政訴訟理由，不足採據。從而
      ，被告依首揭規定及公告意旨，處以原告法定最低額二十萬元罰鍰，並無不合
      ，應予維持。
　　理  由
一、本件原分案編號為本院九十二年度訴字第四○七八號，依通常訴訟程序審理，惟
    查本件係因原告不服行政機關所為二○○、○○○元罰鍰處分而涉訟之事件，依
    行政訴訟法第二百二十九條第一項第二款、第二項之規定，應適用簡易程序，茲
    改為現在之分案編號，並改依簡易程序審理，合先敘明。
二、食品衛生管理法第十九條第二項規定：「食品不得為醫療效能之標示、宣傳或廣
    告。」第三十二條第一項規定：「違反第十九條第一項規定者，處新三萬元以上
    十五萬元以下罰鍰，違反同條第二項規定者，處新臺幣二十萬元以上一百萬元以
    下罰鍰；一年內再次違反者，並得廢止其營業或工廠登記證照；對其違規廣告，
    並得按次連續處罰至其停止刊播為止。」
三、本件兩造不爭之系爭手冊係原告所印製並發送，其中第十五頁標題為「為自己開
    個元氣處方」，記載有「魚肝油：具有消炎作用，可降低氣喘病人對外界過敏原
    發作反應」其旁搭配有魚肝油軟糖統一活力寶典極品深海魚油商品之圖片；「維
    他命Ｃ：增強抵抗力」其旁搭配有愛喜維他命Ｃ商品之圖片；「蜂膠：具有強大
    的殺菌力：：：類黃酮之估量亦相當高：：：能淨化血液、強化細胞膜、具有促
    進細胞功能活絡作用：：：類黃酮具有抗過敏作用及鎮痛止血消炎等作用」其旁
    搭配有統一蜂膠雞精及統一活力寶典蜂膠商品之圖片；「冬蟲夏草：在醫學上有
    『益肺補腎、止血化痰』功效」，其旁搭配冬蟲夏草商品之圖片；封面則印有「
    廣告商品特價期間二月十七日至三月二日」及客戶服務申訴專線等文字等情，並
    有系爭手冊附於原處分卷可稽，堪信為真實。是本件之爭執，厥在於系爭手冊第
    十五頁是否屬為醫療效能之廣告？
四、經查：
  (一)系爭手冊第十五頁關於「魚肝油：具有消炎作用，可降低氣喘病人對外界過敏原
    發作反應」、「維他命Ｃ：增強抵抗力」、「蜂膠：具有強大的殺菌力：：：類
    黃酮之估量亦相當高：：：能淨化血液、強化細胞膜、具有促進細胞功能活絡作
    用：：：類黃酮具有抗過敏作用及鎮痛止血消炎等作用」及「冬蟲夏草：在醫學
    上有『益肺補腎、止血化痰』功效」等文字，宣稱各該食品對於疾病、特定生理
    情形及中藥材之效能即醫療效能，堪以認定。
  (二)系爭手冊第十五頁，於醫療效能之宣稱文字內容固並未提到任何食品商品及其價
    格等，然該文字旁搭配有前揭各食品之圖片，已如前述，且系爭手冊屬「康是美
    」購物商品廣告手冊，封面標示特價期間及客戶服務申訴專線等文字，且該手冊
    之主題為「元氣大作戰」「維他命食品七折起」，該手冊第四頁更有前揭搭配於
    蜂膠醫療效能旁之統一蜂膠雞精食品，原價一四五元、特價一一九元之圖片與文
    字，是該手冊第十五頁屬廣告性質，亦堪認定。
  (三)再按禁止食品為醫療效能之標示、宣傳或廣告，係規定於屬法律位階之食品衛生
    管理法第十九條第二項，屬立法者之意思，至行政院衛生署八十八年七月三十一
    日衛署食字第八八○三七七三五號公告之「食品廣告標示詞涉及虛偽、誇張或醫
    療效能之認定表」，僅係行政機關就同法第十九條第二項所稱之醫療效能及同法
    第一項所稱之虛偽或誇張等不確定法律概念，為例示之規定，以免認定之困難，
    ，並未增加前開法律所無之限制，與法律保留原則無違，附予敘明。
五、綜上所述，原告之主張，尚無可採，原處分以原告違反食品衛生管理法第十九條
    第二項之規定，依同法第三十二條第一項後段之規定處以罰鍰，認事用法，並無
    違誤，訴願決定遞予維持，亦無不合，原告訴請撤銷訴願決定及原處分，為無理
    由，應予駁回。
據上論結，本件原告之訴為無理由，爰依行政訴訟法第九十八條第三項前段，判決如
主文。
中　　華　　民　　國　　九十三　　　年　　　五　　　　月　　　十四　　　日
                 臺 北 高 等 行 政 法 院   第 四 庭
                                         法  官　王　碧　芳
右為正本係照原本做成。
本件以訴訟事件所涉及之法律見解具有原則性者為限，始得於本判決送達後二十日內
向本院提出上訴狀並表明上訴理由（須按他造人數附繕本）且經最高行政法院許可後
方得上訴。
中　　　華　　　民　　　國　　九十三　　年　　　五　　　月　　 十四 　　日
                                         法院書記官 鄭 聚 恩
